【裁判字號】    96,家訴,38
【裁判日期】    970527
【裁判案由】    給付繼承分配款
【裁判全文】
臺灣宜蘭地方法院民事判決              96年度家訴字第38號
原      告  乙○○
訴訟代理人  廖學興律師
            曾伊如律師
被      告  甲○○
訴訟代理人  包漢銘律師
上列當事人間給付繼承分配款事件，本院於民國97年5月13日言
詞辯論終結，判決如下：
    主      文
被告應給付原告新臺幣貳佰肆拾陸萬捌仟元，及自民國九十六年
八月八日起至清償日止，按週年利率百分之五計算之利息。
訴訟費用由被告負擔。
本判決於原告以新臺幣捌拾貳萬參仟元供擔保後，得假執行；但
被告以新臺幣貳佰肆拾陸萬捌仟元為原告預供擔保，得免為假執
行。
    事實及理由
一、原告主張被繼承人陳沈阿緞於民國95年11月19日死亡，原告
    、被告及訴外人陳銘渠、丙○○、丁○○等5人為法定繼承
    承人；被繼承人之遺產包括「首飾」、「現金」、「銀行存
    款」三類，均已協議分割完畢，其中「首飾」（戒指、手環
    等）部分，已於96年2月15日下午3時許，在保管人丙○○家
    中，由5位繼承人以抽籤方式各自分配取得，「現金」（新
    、舊鈔票）部分，每位繼承人亦已協議各分得新臺幣（下同
    ）約160,000元，並於當日分配及受領完畢；而「銀行存款
    」總計12,840,000元，全體繼承人同意給付被繼承人之長孫
    戊○○共500,000元外，由全體繼承人均分，亦即每位繼承
    人得分配2,468,000元；嗣被繼承人全部之「銀行存款」自
    銀行提出後統由被告負責保管，其中除繼承人陳銘渠已由被
    告先行交付2,000,000元外，其餘繼承人迄今均未受分配；
    原告雖於96年5月8日以存證信函請求被告給付2,468,000元
    ，惟被告卻置之不理，爰依法訴請被告給付原告2,468,000
    元及法定遲延利息等語。
二、被告則以繼承人全體曾同意就特定財產為分割，因此就「首
    飾」、「現金」部分確於96年2月15日分割完畢，並完成給
    付行為；惟上述「首飾」、「現金」部分，除被繼承人陳沈
    阿緞所遺留者外，尚包括兩造父親死亡時所遺留，性質上為
    全體繼承人公同共有之財產，而非單純屬於被繼承人陳沈阿
    緞之遺產，當日之分割、給付行為要屬全體公同共有人合意
    處分共有物之行為，不能據此推論全體繼承人有分割被繼承
    人陳沈阿緞之協議；況96年2月15日全體繼承人固曾就被繼
    承人陳沈阿緞所遺留首飾以抽籤方式分配，並處分部分現金
    ，惟未達成分割遺產之協議，究不能指為全體繼承人已就遺
    產為分割之協議；又繼承人丙○○及丁○○均表示「銀行存
    款」部分之總金額及每人得分配金額尚未確定，故全體繼承
    人並未達成遺產分割之協議等語，資為抗辯。
三、兩造不爭執之事實：
（一）被繼承人陳沈阿緞於民國95年11月19日死亡，原告、被告
      及訴外人陳銘渠、丙○○、丁○○等5人為被繼承人之子
      女，均為法定繼承人。
（二）被繼承人陳沈阿緞之遺產包括「首飾」、「現金」、「銀
      行存款」3部分，其中「首飾」及「現金」部分，業於96
      年2月15日在保管人丙○○家中分割完畢並交付予各繼承
      人；而銀行存款總共12,840,000元，目前除由被告交付兩
      造長兄陳銘渠2,000,000元外，其餘由被告保管中。
四、兩造爭執要點：被繼承人陳沈阿緞之遺產是否已經繼承人全
    體協議分割完畢？
五、經查：
（一）按民法第1164條所定之遺產分割，係以遺產為一體，整個
      的為分割，而非以遺產中個個財產之分割為對象，亦即遺
      產分割之目的在遺產公同共有關係全部之廢止，而非個個
      財產公同共有關係之消滅（最高法院86年台上字第1436號
      、88年台上字第2837號判決意旨參照）。
（二）被繼承人陳沈阿緞之遺產包括「首飾」、「現金」、「銀
      行存款」三類，其中首飾及現金，業於96年2月15日分配
      並交付予各繼承人受領完畢等情，為兩造所不爭執，並與
      證人即兩造之兄、姊丙○○、丁○○到庭證述情節相符，
      原告此部分之主張，應堪信為真實。
（三）又證人丙○○證述「（問：當天有無就銀行存款的問題達
      成分配的協議？）那天沒有，後來大家有協議，將被繼承
      人分散在各地金融機構的存款集合起來看有多少，給長孫
      戊○○50萬元，其餘的5個人等量分配」、「（提示本院
      96年度促字第7170號卷第6頁，問：是否協議像這樣分配
      銀行存款？）當初沒有這樣寫，但是有這樣的分配方式，
      不知道金額是多少，其實我到現在還不知道被繼承人銀行
      存款的金額是多少，所以還沒有向保管銀行存款的被告請
      求這筆錢」、「（問：究竟遺產是否已經協議分割？）金
      飾與現款部分已經協議而且已經分配完畢，銀行存款其實
      也已經協議如何分配，只是我也奇怪為什麼其他繼承人沒
      有向我回報」等語；證人丁○○證述「（問：當天有無就
      銀行存款的問題達成分配的協議？）我們有協議，由我與
      被告的太太一起去金融機構作結清的動作，將所有存款集
      合起來，再交給被告作專戶的保管‧‧‧後來有決定在總
      額確定之後分成5份每人等分，另外每個人還要給長孫戊○○10萬元」、「（提示本院96年度促字第7170號卷第6
      頁，問：是否協議像這樣分配銀行存款的？）除了總金額
      還有爭議外，分配的方式是這樣沒錯」等語；另證人即被
      繼承人之長孫戊○○證述「（問：是否知道你的幾個叔叔
      、姑姑在分配遺產的時候有協議要給你一些金額？）我知
      道這件事情，被告與原告有先後跟我講從祖母的銀行存款
      裡面給我50萬元，叫我好好利用不要亂花掉，被告的太太
      曾向我要過帳戶打算要匯錢進去，我並不缺錢，所以暫時
      沒有給，又過三、四天，被告又跟我提起一次，那次我就
      將帳號抄給被告，結果當天兩造劇烈爭吵，到目前為止我
      也沒有拿到50萬元」等語。經核3名證人之證詞大致相符
      ，故本件遺產關於「銀行存款」部分之分割方式曾經全體
      繼承人達成協議，即堪確認；而協議當時銀行存款之數額
      若干固尚未確定，惟該金額於協議當時係處於「可得確定
      」之狀態，且嗣後亦已確定無訛，顯見全體繼承人對於遺
      產中關於「銀行存款」部分確有分割之協議存在。
（四）綜上，兩造與其他繼承人陳銘渠、丙○○、丁○○既已就
      被繼承人陳沈阿緞之遺產中有關「首飾」、「現金」部分
      達成分割之協議，參照前開最高法院之裁判要旨，自可推
      定全體繼承人就「銀行存款」部分亦已達成分割之協議，
      否則即屬以遺產中「個個」財產之分割為對象，於法殊有
      未合。又兩造及證人丙○○、丁○○、戊○○均不爭執全
      體繼承人就「銀行存款」部分之分割方式為「將被繼承人
      分散在各地金融機構的存款集合起來，給長孫戊○○50
      萬元，其餘的5個人等量分配」，則協議當時縱「銀行存
      款」之金額若干尚未確定，惟係處於「可得確定」之狀態
      ，況被告亦自承已交付其長兄陳銘渠「銀行存款」2,000,
      000元，堪認全體繼承人就本件「整個」的遺產均已達成
      分割的協議，故被告抗辯全體繼承人尚未達成遺產分割之
      協議等語與事實不符，顯不足採。
六、承上，本件被告保管被繼承人之遺產共12,840,000元，扣除
    全體繼承人同意應給付予被繼承人之長孫戊○○500,000元
    ，每位繼承人尚可分配之遺產金額為2,468,000元；而原告
    已於96年5月8日以存證信函請求被告返還保管款項，此有宜
    蘭十支郵局第106號存證信函1件在卷可佐，應認兩造間委任
    關係已經終止；兩造間委任關係既已終止，被告猶未將保管
    款項返還，自屬無法律上原因而受利益，致原告受有損害。
    從而，原告依不當得利之法律關係，請求被告給付如主文所
    示之金額及法定遲延利息（起算日為支付命令繕本送達被告
    之翌日即96年8月8日）為有理由，應予准許。
七、兩造均陳明願供擔保，請准宣告假執行或免為假執行，均核
    無不當，爰酌定相當擔保金額分別准許之。
八、本件判決之基礎已臻明確，兩造其餘攻擊防禦方法及舉證，
    核與判決結果無所影響，爰不一一詳予論述，併此敘明。
九、據上論結，本件原告之訴為有理由，依民事訴訟法第78條、
    第390條第2項、第392條第2項，判決如主文。
中    華    民    國    97    年    5     月    27    日
                  臺灣宜蘭地方法院家事法庭
                      法  官  周健忠
以上正本與原本無異。
如不服本判決，應於收受送達後20日內向本院提出上訴狀（應附
繕本）。
中    華    民    國    97    年    5     月    27    日
                      書記官  姚國華


司法院資訊處製作；財團法人民間司法改革基金會備份。
